臺灣高等法院臺中分院民事判決
111年度上易字第157號
上  訴  人  王春發  
訴訟代理人  呂旺積律師
被上訴人    吳何綾妹
訴訟代理人  吳肇宏  
上列當事人間請求拆除地上物返還土地等事件，上訴人對於民國
110年12月15日臺灣苗栗地方法院109年度訴字第463號第一審判
決提起上訴，本院於111年6月 1日言詞辯論終結，判決如下：
    主  文
上訴駁回。
第二審訴訟費用由上訴人負擔。
    事實及理由
一、被上訴人主張：
    上訴人無任何合法權源，依序占用伊所有坐落苗栗縣○○鄉○○段000○000○0地號土地上（下稱系爭951、953之1地號土地），如附圖所示藍色區塊、紅色區塊部分範圍之土地種植文旦樹，占用面積各為293.83平方公尺、181.44平方公尺（下稱系爭土地)而受有利益，致伊無法使用、收益，受有相當於租金之損害。又系爭土地位於苗栗縣○○○道○0○○路○○道0號高速公路僅約3分鐘車程，鄰近有臺灣中油西湖站、僑文國小、苗栗縣政府消防隊及優泥企業有限公司等，與西湖鄉鬧市相距僅約5分鐘路程，依土地法第97條第1項之規定，以系爭土地申報地價每平方公尺新臺幣(下同)88元之10％計算相當於租金之不當得利。爰依民法第767條第1項規定，請求上訴人清除地上物，並將占用之土地騰空返還，併依民法第179條之規定，請求給付起訴前5年之相當於租金不當得利2萬0,910元，及自起訴狀繕本送達翌日起至清償日止，按年息百分之5計算之利息，暨自民國109年9月4日起，每年應給付被上訴人於租金不當得利之金額4,182元等情。　
二、上訴人則以：
    伊於30年前即在系爭土地上種植文旦樹，因伊與訴外人所共有之同區段71之4、952地號土地與被上訴人所有之系爭951、953之1地號土地相鄰，均為排水系統下游之土地，於91年間伊擔任村長，為免大雨造成農損，被上訴人配偶吳○○乃請伊向苗栗縣政府申請施作水土保持，並依吳○○向銅鑼地政事務所申請鑑界所指界址施作附圖編號A所示排水溝(下稱系爭排水溝)，已於101年間建造完成，兩造間土地界址係以系爭排水溝為界，系爭排水溝以東部分之土地自始屬伊與其他共有人所共有，內政部國土測繪中心（下稱國測中心）於原審法院107年度苗簡字第73號確認界址事件之測繪鑑定結果並不正確，該判決所確認界址自非正確。又縱認系爭土地為被上訴人所有，吳○○於施作排水溝前，早已同意出具同意書，同意伊使用系爭排水溝東側土地，於被上訴人未終止同意前，伊非無權占有，被上訴人不得請求拆除地上物返還土地，亦不得請求相當於租金損害之不當得利。另上訴人於系爭土地種雖植柚子樹，然尚未收成，並無任何收益，且系爭土地所在位置地處偏僻，故應以申報地價3％為基準，方屬公允等語，資為抗辯。
三、原審為被上訴人一部勝訴、一部敗訴之判決，即判命㈠上訴
    人應將系爭土地騰空返還被上訴人，及應給付被上訴人682
    元，及自110年1月1日起至返還上開土地之日止，按年於每
    年12月31日前給付被上訴人2,091元。㈡上訴人應給付被上訴
    人1萬0,455元，及自109年9月4日起至清償之日止，按年息5
    ％計算之利息。㈢被上訴人其餘之訴駁回。上訴人不服原判決
    提起上訴，於本院上訴聲明求為判決：㈠原判決不利於上訴
    人部分廢棄。㈡上開廢棄部分，被上訴人於第一審之訴及其
    假執行之聲請均駁回。被上訴人答辯聲明：上訴駁回（被上
    訴人就其敗訴部分，未據聲明不服，非本院審理範圍，不贅
    述之）。
四、得心證之理由
  ㈠被上訴人主張系爭951、953之1地號土地為其所有，上訴人在
    系爭土地上種植文旦樹之事實，業據提土地登記第一類謄本
    為證（見原審卷第33-35頁），並經原審法院會同兩造及銅
    鑼地政事務所人員到場會勘屬實，有勘驗筆錄、現場照片、
    複丈成果圖在卷可憑（見原審卷第135-145、373-382、245
    頁），復為王春發所不爭執，並自認於30餘年前，即已在該
    處種植文旦樹之事實（見本院卷第153、179頁)，堪信被上
    訴人之主張為真實。惟上訴人主張被上訴人無權占用 謄空
    返系爭土地，及償還所受相當租金之不當得利，則為上訴人
    所爭執，並以前詞置辯。故本件兩造主要爭點為：⒈上訴人
    抗辯兩造土地之界址，以系爭排水溝為界，系爭土地自始屬
    上訴人及共有人所有，是否可採。⒉上訴人抗辯經吳水泉同
    意使用系爭土地，是否可採。⒊被上訴人得請求上訴人償還
    不當得利之數額為若干。
　㈡被上訴人依民法第767條第1項規定，請求上訴人清除地上物
    謄空並返還系爭土地，為可採：
　⒈按民法第759條之1第1 項規定，不動產物權經登記者，推定
    登記權利人適法有此權利。又所有人對於無權占有或侵奪其
    所有物者，得請求返還之；對於妨害其所有權者，得請求除
    去之；有妨害其所有權之虞者，得請求防止之，民法第767
    條第1項定有明文。又按以無權占有為原因，請求返還土地
    者，占有人對土地所有權存在之事實無爭執，而僅以非無權
    占有為抗辯者，土地所有權人對其土地被無權占有之事實無
    舉證責任，占有人自應就其取得占有係有正當權源之事實證
    明之（最高法院85年度台上字第1120號判決意旨可資參照）
    。觀附圖所示上訴人所占用系爭土地，分別位在被上訴人所
    有之系爭951、953之1地號土地範圍內，而被上訴人既為系
    爭951、953之1地號土地登記之所有權人，依上開規定，被
    上訴人即受推定為系爭土地之所有權人，上訴人空言抗辯其
    與其他共有人為系爭土地真正權利人，未舉證以實其說，自
    難憑採。
　⒉查，上訴人對於被上訴人為系爭土地所有人之事實既無從為
    爭執，已如前述，則其抗辯經被上訴人同意其使用而有權占
    有系爭土地一情，為被上訴人所否認，自應由上訴人就其主
    張占有之法律上正當權源，負舉證責任。查：
　⑴按除別有規定外，確定之終局判決就經裁判之訴訟標的，有
    既判力，民事訴訟法第400條第1項定有明文。按積極確認之
    訴，經確定判決，認法律關係存在時，就該法律關係之存在
    即有既判力，當事人應受該確定判決既判力之羈束，不容更
    為該法律關係不存在之主張，法院亦不得為反於該確定判決
    意旨之裁判（最高法院107年度台上字第1844號判決意旨參
    照）。又訴訟標的之法律關係，於確定之終局判決中經裁判
    者，當事人之一造以該確定判決之結果為基礎，於新訴訟用
    作攻擊防禦方法時，他造應受其既判力之拘束，不得以該確
    定判決言詞辯論終結前，所提出或得提出而未提出之其他攻
    擊防禦方法為與該確定判決意旨相反之主張，此就民事訴訟
    法第399條第1項（即現行法第400條第1項）規定之趣旨觀之
    甚明（最高法院42年台上字第1306號判決先例意旨參照）。
    是訴訟標的之法律關係經確定之終局判決後，當事人即不得
    就該確定判決再為爭執。兩造均不爭執前曾因被上訴人所有
    之系爭土地，與上訴人及其共有人所有之71-4、952地號土
    地界址有所爭議，向法院提起確認界址之訴，經原審法院以
    107年度苗簡字第73號確認界址事件判決確認如附圖所示之
    界址確定，有原審法院107年度苗簡字第73號簡易判決書在
    卷可考（見原審卷第177-187頁）。依上開說明，上訴人自
    不得就已判決確定之界址再事爭執，其前開所辯，自無可採
    。
  ⑵上訴人雖抗辯吳○○於建造系爭排水溝時有指界，其有同意上
    訴人使用系爭排水溝東側之土地等語，然為被上訴人所否認
    。且上訴人之訴訟代理人於原審言詞辯論時，自承僅以推論
    吳○○有同意上訴人使用系爭土地，但無直接證據可以證明被
    上訴人有同意等語（見原審卷第416頁）。此外，迄本院言
    詞辯論終結前，均未提出證據證明此情，是上訴人前開所辯
    ，既無證據得以證明其事，是其所辯尚無可採。基上，上訴
    人在系爭土地上種植文旦樹並無正當權源，被上訴人依民法
    第767條第1項規定行使物上請求權，請求上訴人清除系爭土
    地之文旦樹，並騰空返還系爭土地予被上訴人，即屬有據。
  ㈢被上訴人依民法第179條之規定，向上訴人請求償還相當於租
    金之不當得利，亦為可採：
  ⒈按無法律上之原因而受利益，致他人受損害者，應返還其利
    益，民法第179條前段定有明文。而無權占有他人之土地，
    可能獲得相當於租金之利益，並致土地所有權人無法對土地
    為使用收益，而受有同額之損害，應為社會通常之觀念（最
    高法院61年台上字第1695號判決先例意旨參照）。是無權占
    有人顯係無法律上之原因而受利益，並致土地所有權人受有
    損害，則土地所有權人自得依不當得利之法律關係，請求無
    權占有人給付相當於租金之利益。查上訴人占用系爭土地，
    既無正當權源，而受有利益，因而致被上訴人受有損害，是
    被上訴人依民法第179條規定，請求上訴人還償占用系爭土
    地相當於租金之不當得利，即屬有據。
  ⒉再按依不當得利之法則請求返還不當得利，以無法律上之原
    因而受利益，致他人受有損害為其要件，故其得請求返還之
    範圍，應以對方所受之利益為度，非以請求人所受損害若干
    為準，無權占有他人土地，可能獲得相當於租金之利益為社
    會通常之觀念（最高法院61年台上字第1695號判決先例意旨
    參照）。系爭土地為山坡地保育區之農牧用地，且其上現由
    上訴人種植文旦樹，有土地登記第一類謄本及現場照片在卷
    可憑（見原審卷第33-35、143-144頁、本院卷第87-101頁）
    ，其地租應以土地法第110條為計算基準，而非以同法第97
    條為計算基準。
　⒊另按地租不得超過地價百分之8，約定地租或習慣地租超過地
    價百分之8者，應比照地價百分之8減定之，不及地價百分之
    8者，依其約定或習慣。土地所有權人依本法所申報之地價
    ，為法定地價，土地法第110條第1項、第148條定有明文。
    又土地所有權人固得依不當得利法則，向無權占用其土地之
    人請求返還相當於租金之損害金，惟其數額，除以申報地價
    為基礎外，尚須斟酌土地之位置、工商業繁榮之程度及占用
    人利用土地之經濟價值及所受利益等項，並與鄰地租金相比
    較，以為決定，並非必達申報地價8%之最高額。查：
　⑴系爭土地係屬苗栗縣西湖鄉郊區，臨苗栗縣○○○○道○0○○路○○
    道0號高速公路僅約3分鐘車程，鄰近並有台灣中油西湖站、
    僑文國小、苗栗縣政府消防隊及優泥企業有限公司等，與西
    湖鄉鬧市相距僅約5分鐘路程，有Google地圖在卷可稽（見
    原審卷第315-331頁），且其南側臨有產業道路，亦有勘驗
    筆錄及現場照片在卷可憑（見原審卷第373至381頁）。再參
    酌上訴人在系爭土地上種植之文旦樹，並非供為居住或營建
    用途，所獲之利益較低，認被上訴人得請求之不當得利，應
    按系爭土地申報地價年息5%計算為適當，上訴人抗辯應以3%
    計算一節，委無可採。
  ⑵再系爭土地之申報地價均為每平方公尺88元，有土地登記第
    一類謄本在卷可憑（見原審卷第33、35頁），上訴人占用系
    爭土地之面積合計為475.27平方公尺，已如前述。從而，被
    上訴人請求上訴人給付自民事起訴狀繕本送達之日即109年9
    月3日（見原審卷第55頁送達回證）回溯5年，相當於租金之
    不當得利1萬0,455元（475.27×88×5%×5=10,455），及上開
    書狀繕本送達上訴人之翌日即109年9月4日起至109年12月31
    日止，相當於租金之不當得利682元（475.27×88×5%×119/36
    5=682），暨自110年1月1日起至返還土地之日止，按年於每
    年12月31日前給付相當於租金之不當得利2,091元（475.27×
    88×5%=2,091），均屬有據。
　⑶另按給付無確定期限者，債務人於債權人得請求給付時，經
    其催告而未為給付，自受催告時起，負遲延責任。其經債權
    人起訴而送達訴狀，與催告有同一之效力；遲延之債務，以
    支付金錢為標的者，債權人得請求依法定利率計算之遲延利
    息；應付利息之債務，其利率未經約定，亦無法律可據者，
    週年利率為百分之5，民法第229條第2項、第233條第1項前
    段、第203條分別定有明文。本件被上訴人對於上訴人之前
    揭不當得利返還請求權，係屬給付無確定期限之金錢債權。
    而上訴人係於109年9月3日收受起訴狀繕本，則被上訴人併
    請求上訴人給付回溯5年相當於租金之不當得利部分，自該
    書狀繕本送達翌日即109年9月4日起至清償日止，按法定利
    率即年息5%計算之遲延利息，亦屬有據。
  ㈣綜上所述，被上訴人依民法第767條第1項、第179條之規定，
    請求上訴人將系爭土地之地上物清除，並謄空返還被上訴人
    ，及給付①自109年9月4日起至109年12月31日相當租金之不
    當得利682元，②自110年1月1日起至返還土地之日止，按年
    於每年12月31日前給付相當租金之不當得利2,091元，③自10
    9年9月3日起訴狀繕本送達日回溯5年相當租金之不當得利10
    ,455元，自109年9月4日起至清償之日止，按年息5%計算之
    利息，為有理由，應予准許。從而原審為上訴人敗訴判決，
    核無不合，上訴論旨指摘原判決不當，求予廢棄改判，為無
    理由，應予駁回。
  ㈤本件事證已臻明確，兩造其餘之攻擊或防禦方法及所用之證
    據，經本院斟酌後，認為均不足以影響本判決之結果，爰不
    逐一論列，附此敘明。
五、據上論結，本件上訴為無理由，依民事訴訟法第449條第1項
    、第78條，判決如主文。
中　　華　　民　　國　　111 　年　　6 　　月　　22　　日
        　　   民事第六庭     審判長法　官  楊熾光
　　　　　　　　　　　　　　        法  官  戴博誠
　　　　　　　　　　　　　　　      法　官  莊宇馨
正本係照原本作成。            
不得上訴。
                                    書記官  黃粟儀
　　　　　　　　　　　　　　　　　　
中　　華　　民　　國　　111 　年　　6 　　月　　23　　日